ACORDAO-COMPLETO-2464783

ACÓRDÃO 6297/2021 ATA 12/2021 - SEGUNDA CÂMARA

VISTOS, relatados e discutidos estes autos em que se analisa ato de concessão de aposentadoria deferido a ex-servidor da Câmara dos Deputados. 
ACORDAM os Ministros do Tribunal de Contas da União, reunidos em Sessão da 2ª Câmara, ante as razões expostas pelo Relator, e com fulcro nos incisos III e IX do art. 71 da Constituição Federal e nos arts. 1º, inciso V, e 39, inciso II, da Lei 8.443/1992, c/c o art. 259, inciso II, do Regimento Interno/TCU, em:
9.1. considerar ilegal a concessão de aposentadoria em favor do Sr. José Henrique Rocha Coelho, negando registro ao correspondente ato; 
9.2. dispensar o ressarcimento das quantias indevidamente recebidas de boa-fé pelo interessado, consoante o disposto no Enunciado 106 da Súmula da Jurisprudência do TCU;
9.3. determinar à Câmara dos Deputados, no prazo de 15 (quinze) dias a contar da ciência desta Deliberação, que:
9.3.1. abstenha-se de realizar pagamentos decorrentes do ato impugnado, sujeitando-se a autoridade administrativa omissa à responsabilidade solidária, nos termos do art. 262, caput, do Regimento Interno/TCU;
9.3.2. retifique o percentual de anuênios e suprima os índices de reajuste aplicados à vantagem de quintos após a edição da Lei 13.323/2016, nos proventos do Sr. José Henrique Rocha Coelho;
9.3.3. em novo ato a ser emitido, indique a procedência do pagamento de "quintos", se decorrente de decisão judicial transitada em julgado ou não, ou ainda de decisão administrativa, mencionando expressamente a decisão administrativa ou judicial que autorizou a aludida vantagem, devendo destacar as parcelas de "quintos/décimos" incorporadas com base em funções comissionadas exercidas entre 8/4/1998 a 4/9/2001 e transformá-las em parcela compensatória a ser absorvida por reajustes futuros concedidos nos proventos, desde que a hipótese não seja de decisão judicial transitada em julgado, nos moldes da decisão do Supremo Tribunal Federal no Recurso Extraordinário 638.115/CE; 
9.3.4 dê ciência do inteiro teor desta Deliberação ao Sr. José Henrique Rocha Coelho, alertando-o de que o efeito suspensivo proveniente da interposição de possíveis recursos perante o TCU não o exime da devolução dos valores percebidos indevidamente após a respectiva notificação, caso os recursos não sejam providos, encaminhando a este Tribunal, no prazo de 30 (trinta) dias, comprovante da referida ciência;
9.4. esclarecer ao órgão de origem que o novo ato de concessão a ser emitido deve:
9.4.1. estar livre das irregularidades indicadas neste processo (cômputo indevido de período para fins de anuênio e ajuste na parcela percebida a título de incorporação de quintos) ;
9.4.2. observar a providência fixada no subitem 9.3.3; e
9.4.3. ser submetido a este Tribunal, nos termos da IN/TCU 78/2018.

Ato de concessão de aposentadoria deferido a ex-servidor da Câmara dos Deputados.

Segunda Câmara

Câmara dos Deputados.

3. Interessado: José Henrique Rocha Coelho (XXX.895.651-XX).

13.1. Ministros presentes: Bruno Dantas (Presidente), Augusto Nardes, Aroldo Cedraz e Raimundo Carreiro.
13.2. Ministros-Substitutos presentes: Marcos Bemquerer Costa (Relator) e André Luís de Carvalho.

ACORDAO-COMPLETO-2519393

Acórdão de Relação 199/2022 - Segunda Câmara

Acórdão de Relação

MARCOS BEMQUERER

Trata-se da análise de concessão de aposentadoria instituída pela Câmara dos Deputados, em benefício do Sr. José Henrique Rocha Coelho, ex-servidor daquela Casa Legislativa que ocupou o cargo de Analista Legislativo.
2.	A Secretaria de Fiscalização de Integridade de Atos e Pagamentos de Pessoal e de Benefícios Sociais - Sefip analisou o processo, concluindo haver irregularidade na concessão objeto destes autos, nos termos da instrução inserta à peça 4 que contou com a anuência do corpo diretivo daquela unidade técnica especializada (peça 5) , assim vazada: 
"INTRODUÇÃO
1. Trata-se de ato de concessão de aposentadoria de JOSÉ HENRIQUE ROCHA COELHO no cargo de Analista Legislativo da Câmara dos Deputados submetido, para fins de registro, à apreciação do Tribunal de Contas da União (TCU) , de acordo com o art. 71, inciso III, da Constituição Federal. 
2. O ato foi cadastrado e disponibilizado ao TCU por intermédio do Sistema E-Pessoal, na forma da Instrução Normativa TCU 78/2018.
EXAME TÉCNICO  
3. A aposentadoria se deu na modalidade voluntária, com proventos integrais, calculados com base na última remuneração do cargo em que se deu a aposentadoria, com fundamento no art. 3º da Emenda Constitucional 47/2005.
4. De acordo com as informações do ato concessório, verifica-se que o interessado implementou os requisitos para se aposentar, visto que possuía idade, tempo de contribuição, de serviço público, de carreira e de cargo requeridos pelo fundamento concessório.
5. Detectou-se a concessão da vantagem de quintos/décimos, transformada em Vantagem Pessoal Nominalmente Identificada - VPNI, pelo art. 62-A da Lei 8.112/1990, que merece atenção especial.
6. A possibilidade de incorporação da vantagem denominada 'quintos' foi instituída com a Lei 6.732/1979.
7. Segundo o art. 2º dessa lei, o servidor no exercício de cargo em comissão ou função de confiança poderia incorporar, a partir do sexto ano, 1/5 (um quinto) das vantagens correspondentes, a cada ano completo de exercício, até o limite de 5/5 (cinco quintos) ; isto é, até completar o décimo ano.
8. Objetivava-se evitar o decesso remuneratório do servidor ocupante de cargo ou função de confiança que viesse a ser dispensado em momento futuro e que não fosse passar imediatamente à inatividade.
9. Uma vez que, até dezembro de 1979, os servidores em atividade que tivessem preenchido os requisitos temporais do art. 180 da Lei 1.711/1952 só poderiam contar com tal benefício quando se aposentassem.
10. Assim, se deixavam um cargo de confiança, após longos anos de exercício, e permaneciam em atividade, regressavam à situação de origem, com a remuneração do cargo efetivo e nada mais.
11. Com o advento da Lei 8.112/1990, por meio do seu artigo 62, § 2º, introduziu novo disciplinamento ao assunto.
12. A incorporação passou a se dar na proporção de 1/5 (um quinto) a cada ano de exercício da função, até o limite de cinco anos, sem a exigência do período de carência de cinco anos.
13. Os critérios para incorporação dessa vantagem foram definidos mais claramente com a publicação da Lei 8.911/1994, que assim dispôs:
 'Art. 3º Para efeito do disposto no § 2º do art. 62 da Lei nº 8.112, de 11 de dezembro de 1990, o servidor investido em função de direção, chefia e assessoramento, ou cargo em comissão, previsto nesta Lei, incorporará à sua remuneração a importância equivalente à fração de um quinto da gratificação do cargo ou função para o qual foi designado ou nomeado, a cada doze meses de efetivo exercício, até o limite de cinco quintos.
§ 1º Entende-se como gratificação a ser incorporada à remuneração do servidor a parcela referente à representação e a gratificação de atividade pelo desempenho de função, quando se tratar de cargo em comissão ou função de direção, chefia e assessoramento dos Grupos: Direção e Assessoramento Superiores - DAS e Cargo de Direção - CD.
§ 2º Quando se tratar de gratificação correspondente às funções de direção, chefia e assessoramento do Grupo - FG e GR, a parcela a ser incorporada incidirá sobre o total desta remuneração.
§ 3º Quando mais de um cargo em comissão ou função de direção, chefia e assessoramento houver sido exercidos no período de doze meses, a parcela a ser incorporada terá como base de cálculo a exercida por maior tempo.
§ 4º Ocorrendo o exercício de cargo em comissão ou de função de direção, chefia ou assessoramento de nível mais elevado, por período de doze meses, após a incorporação dos cinco quintos, poderá haver a atualização progressiva das parcelas já incorporadas, observado o disposto no parágrafo anterior.' 
14. Entretanto, essa vantagem foi extinta e restabelecida por diversas vezes, como demonstra o breve histórico abaixo apresentado.
15. A Medida Provisória - MP 831/1995 extinguiu a vantagem dos quintos, tendo sido reeditada exaustivamente até a MP 1.160/1995, que a restabeleceu, porém sob a forma de décimos.
16. Em 10/11/1997, foi editada a MP 1.595-14, que - convertida na Lei 9.527/1997 - extinguiu novamente a incorporação e a transformou em Vantagem Pessoal Nominalmente Identificada (VPNI) .
17. Em 8/4/1998, a MP 1.160/1995 foi convertida na Lei 9.624/1998. Essa lei não revogou a Lei 9.527/1997, apenas limitou temporalmente a incorporação da referida vantagem entre 19/1/1995 até a data da sua publicação, do tempo residual de exercício de funções comissionadas não empregado até 10/11/1997.
18. No entanto, essa vantagem sempre esteve cercada de controvérsia. Ainda, em 4/9/2001, foi editada a MP 2.225-45/2001, que acresceu à Lei 8.112/1990 o artigo 62-A, transformando os quintos/décimos em VPNI, com a seguinte redação: 
'Art. 62-A. Fica transformada em Vantagem Pessoal Nominalmente Identificada - VPNI a incorporação da retribuição pelo exercício de função de direção, chefia ou assessoramento, cargo de provimento em comissão ou de Natureza Especial a que se referem os arts. 3º e 10 da Lei nº 8.911, de 11 de julho de 1994, e o art. 3º da Lei nº 9.624, de 2 de abril de 1998. 
Parágrafo único.  A VPNI de que trata o caput deste artigo somente estará sujeita às revisões gerais de remuneração dos servidores públicos federais.'
19. Com o advento desta Medida Provisória, surgiram entendimentos divergentes. Por um lado, achava-se que seria devida a incorporação de parcelas da vantagem até 8/4/1998 (data de publicação da Lei 9.624/1998) . Por outro, entendia-se que a MP 2.225-45/2001 havia estendido o direito à incorporação da vantagem até a data de sua publicação.
20. No âmbito deste Tribunal, foi editado o Acórdão 2248/2005-TCU-Plenário (Relator Ministro-Substituto Lincoln Magalhães da Rocha) que fixou os seguintes critérios para incorporação de quintos e décimos:
'9.2. alterar a redação do subitem 9.2 do Acórdão 931/2003-TCU-Plenário para: 'firmar entendimento de que é devida a incorporação de parcelas de quintos, com fundamento no artigo 3º da MP 2.225-45/2001, observando-se os critérios contidos na redação original dos artigos 3º e 10 da Lei 8.911/94, no período compreendido entre 09/04/98 e 04/09/2001, data da edição da referida medida provisória, sendo a partir de então todas as parcelas incorporadas, inclusive a prevista no artigo 3º da Lei 9.624/98, transformadas em Vantagem Pessoal Nominalmente Identificada - VPNI, admitindo-se, ainda, o cômputo do tempo residual porventura existente em 10/11/1997, desde que não empregado em qualquer incorporação, para concessão da primeira ou de mais uma parcela de quintos na data específica em que for completado o interstício de doze meses, ficando, também, essa derradeira incorporação transformada em VPNI, nos termos do subitem 8.1.2 da Decisão 925/1999 - Plenário.'
21. Contrariando jurisprudência deste Tribunal, em 18/3/2015, o Supremo Tribunal Federal (STF) , ao apreciar o Recurso Extraordinário (RE) 638.115/Ceará (Ministro-Relator Gilmar Mendes) , que teve repercussão geral, fixou a seguinte tese: 'Ofende o princípio da legalidade a decisão que concede a incorporação de quintos pelo exercício de função comissionada no período de 8/4/1998 a 4/9/2001, ante a carência de fundamento legal'.
22. Todavia, ao tomar essa decisão, o STF modulou os seus efeitos para dispensar a devolução dos valores recebidos indevidamente de boa-fé até a data do julgamento, cessada a ultra-atividade de incorporações em qualquer hipótese.
23. Em razão dessa decisão do STF, o supramencionado Acórdão 2248/2005-TCU-Plenário teve sua inconstitucionalidade reconhecida pelo Supremo Tribunal Federal nos autos do Mandado de Segurança 25.763/DF.
24. Assim, depois da decisão do Supremo Tribunal Federal no âmbito do RE 638.115/CE, este Tribunal adequou sua jurisprudência e adotou a tese defendida na Decisão 925/1999 - Plenário (Ministro-Relator Walton Alencar Rodrigues) e Acórdão 731/2003-TCU-Plenário e 732/2003 - Plenário (ambos de Relatoria do Ministro Guilherme Palmeira) , de que a incorporação ou atualização da vantagem de quintos, transformada em Vantagem Pessoal Nominalmente Identificada - VPNI pelo art. 62-A da Lei 8.112/1990, somente era devida até o dia 8/4/1998, conforme previsto no art. 3º da Lei 9.624/1998.
25. Ademais, nos termos do Acórdão 5455/2018-TCU-Segunda Câmara (Relator Ministro José Mucio Monteiro) , eventual tempo residual existente em 10/11/1997, não empregado para a concessão de quintos, pode ser utilizado para incorporação de apenas um décimo, conforme o art. 5º da Lei 9.624/1998, com termo final, a qualquer tempo, na data em que o servidor completar o interstício de doze meses, de acordo com a sistemática definida na redação original do art. 3º da Lei 8.911/1994, com posterior transformação em VPNI.
26. Em recente julgamento, no supramencionado RE 638.115/CE, cujo resultado final foi proclamado em 18/12/2019, o STF deu provimento a Embargos de Declaração, no qual foi proferida a seguinte decisão:
'Inicialmente, o Tribunal, por maioria, resolvendo questão de ordem suscitada pelo Ministro Dias Toffoli (Presidente) , deliberou que, para a modulação dos efeitos de decisão em julgamento de recursos extraordinários repetitivos, com repercussão geral, nos quais não tenha havido declaração de inconstitucionalidade de ato normativo, é suficiente o quórum de maioria absoluta dos membros do Supremo Tribunal Federal, vencido o Ministro Marco Aurélio, que diverge quanto à formulação da questão de ordem e quanto ao seu mérito. Votaram na questão de ordem os Ministros Luiz Fux e Roberto Barroso. Na sequência, o Ministro Dias Toffoli (Presidente) proclamou o resultado do julgamento deste recurso, ocorrido na sessão virtual de 11.10.2019 a 17.10.2019: 'O Tribunal, por maioria, acolheu parcialmente os embargos de declaração, com efeitos infringentes, para reconhecer indevida a cessação imediata do pagamento dos quintos quando fundado em decisão judicial transitada em julgado, vencida a Ministra Rosa Weber, que rejeitava os embargos. No ponto relativo ao recebimento dos quintos em virtude de decisões administrativas, o Tribunal, em razão de voto médio, rejeitou os embargos e, reconhecendo a ilegitimidade do pagamento dos quintos, modulou os efeitos da decisão de modo que aqueles que continuam recebendo até a presente data em razão de decisão administrativa tenham o pagamento mantido até sua absorção integral por quaisquer reajustes futuros concedidos aos servidores. Os Ministros Ricardo Lewandowski e Celso de Mello proviam os embargos de declaração e modulavam os efeitos da decisão em maior extensão. Ficaram vencidos, nesse ponto, os Ministros Marco Aurélio e Rosa Weber. Por fim, o Tribunal, por maioria, também modulou os efeitos da decisão de mérito do recurso, de modo a garantir que aqueles que continuam recebendo os quintos até a presente data por força de decisão judicial sem trânsito em julgado tenham o pagamento mantido até sua absorção integral por quaisquer reajustes futuros concedidos aos servidores, vencidos os Ministros Marco Aurélio e Rosa Weber. Tudo nos termos do voto do Relator. Afirmaram suspeição os Ministros Luiz Fux e Roberto Barroso'. Ausente, justificadamente, nesta assentada, o Ministro Celso de Mello. Plenário, 18.12.2019.'
27. Em razão disso, mesmo afrontando a tese da repercussão geral, o STF permitiu a continuidade do pagamento dos quintos incorporados no período de 8/4/1998 a 4/9/2001. Todavia, no que diz respeito às parcelas amparadas com base em decisão judicial não transitada em julgado ou decisão administrativa, deverá ser promovida sua absorção por quaisquer reajustes futuros.
28. No que diz respeito à vantagem de quintos, a despeito de haver incorporações após o advento da Lei 9.624/1998, o que impediria a legalidade do ato nesse aspecto, o pagamento está amparado pela decisão do STF supramencionada.
29. A despeito de o TCU não estar diretamente submetido ao que foi decidido pelo Poder Judiciário, entende-se que devem ser respeitadas as decisões do STF fixadas em regime de repercussão geral, uma vez que este Tribunal pode se autovincular ao precedente adotado pela Corte Maior. A respeito disso, trago aos autos trecho do voto do Ministro-Substituto Marcos Bemquerer Costa proferido no âmbito do Acórdão 442/2020-TCU-Segunda Câmara, com argumentos para que este Tribunal se alinhe a essa decisão do STF supramencionada: (...) .
30. Constata-se também que o Acórdão 501/2020-TCU-Primeira Câmara (Relator Ministro-Substituto Weder de Oliveira) foi no mesmo sentido de se alinhar à decisão do STF supramencionada.
31. Assim, no caso concreto, por se tratar de decisão administrativa, entende-se deve ser determinado ao Gestor de Pessoal que promova o destaque da (s) parcela (s) de quintos incorporada (s) com amparo em funções comissionadas exercidas entre 8/4/1998 a 4/9/2001 e transforme-a (s) em 'Parcela Compensatória' a ser absorvida por quaisquer reajustes futuros, consoante decidido pelo STF no RE 638.115/CE.
32. Ademais, detectou-se que o tempo de serviço prestado no período de 23/7/1975 a 9/7/1978 foi averbado para fins de anuênios. 
33.  Segundo jurisprudência deste Tribunal, a exemplo do Acórdão 4322/2015-TCU-Primeira Câmara de relatoria do Ministro Bruno Dantas, são requisitos para a percepção de adicional de tempo de serviço:  (i) o cumprimento do tempo de serviço público pleiteado durante a vigência da legislação que gerou essa vantagem; e (ii) o não rompimento do vínculo jurídico do servidor com a Administração.
34. Ademais, segundo Acórdão 44/2006-TCU-Plenário (Relator Ministro-Substituto Augusto Sherman Cavalcanti) , o requisito a ser observado, na esfera federal, para o cômputo do tempo de serviço prestado na esfera estadual e/ou municipal, para fins de gratificação adicional por tempo de serviço, é que o serviço público efetivo tenha sido prestado sob a égide do Decreto 31.922/1952, que regulamentou a Lei 1.711/1952, não sendo necessário que a averbação tenha sido feita durante a vigência da referida lei.
35. No caso concreto, constata-se que houve rompimento de vínculo jurídico com a administração pública após o término desse serviço, razão pela qual tal tempo não poderia ser computado para fins de anuênios, devendo o ato ser apreciado pela ilegalidade também nesse aspecto.
36. Nada obstante, deve-se dispensar a devolução dos valores indevidamente recebidos de boa-fé, nos termos do Enunciado 106 da Súmula de Jurisprudência deste Tribunal.
37. Por fim, vale destacar que o aludido ato deu entrada neste Tribunal há menos de cinco anos, não sendo aplicável, portanto, o procedimento de contraditório e ampla defesa determinado pelo Acórdão 587/2011-TCU-Plenário.
CONCLUSÃO 
38. A abrangência e a profundidade das verificações levadas a efeito fundamentam convicção de que o ato de aposentadoria deve ser apreciado pela ilegalidade pelos seguintes motivos:
a) concessão da vantagem de quintos em razão do exercício de funções comissionadas após o advento da Lei 9.624/1998;
b) averbação para fins de anuênios de tempo de serviço prestado na esfera federal quando houve rompimento de vínculo jurídico com a administração pública, assim como tempo de serviço prestado na esfera municipal sem que houvesse o vínculo ao regime da Lei 1.711/1952.
39. Em razão do que foi decidido pelo STF no RE 638.115/CE, será proposta determinação ao Gestor de Pessoal que promova o destaque da (s) parcela (s) de quintos incorporada (s) com amparo em funções comissionadas exercidas entre 8/4/1998 a 4/9/2001 e transforme-a (s) em 'Parcela Compensatória' a ser absorvida por quaisquer reajustes futuros.
PROPOSTA DE ENCAMINHAMENTO 
40. Ante o exposto, com fundamento nos arts. 71, inciso III, da Constituição Federal, 1o, inciso V, e 39, inciso II, da Lei 8.443/1992 e 260, § 1o, do Regimento Interno do Tribunal de Contas da União, propõe-se:
a)  considerar ilegal e negar o registro do ato constante do presente processo.
b) dispensar o ressarcimento das quantias indevidamente recebidas de boa-fé, consoante o disposto no Enunciado 106 da Súmula de Jurisprudência do TCU;
c) determinar, com fundamento no art. 4º, inciso I, da Resolução/TCU 315/2020, à Câmara dos Deputados que:
c.1) retifique o percentual de anuênios, no prazo de 15 (quinze) dias, contados a partir da ciência desta deliberação, sujeitando-se a autoridade administrativa omissa à responsabilidade solidária, uma vez que não há respaldo na jurisprudência deste Tribunal para averbar para fins de anuênios tempo de serviço prestado com rompimento de vínculo jurídico com a administração pública;
c.2) promova, no prazo de 30 (trinta) dias, o destaque da (s) parcela (s) de quintos incorporada (s) com amparo em funções comissionadas exercidas entre 8/4/1998 a 4/9/2001 e transforme-a (s) em 'Parcela Compensatória' a ser absorvida por quaisquer reajustes futuros, consoante decidido pelo STF no RE 638.115/CE;
c.3) emita novo ato de aposentadoria e submeta-o a registro deste Tribunal no prazo de 30 (trinta) dias, após implementadas as medidas dos subitens anteriores;
c.4) comunique o interessado do teor desta decisão, no prazo de 30 (trinta) dias, alertando-o de que o efeito suspensivo proveniente da interposição de eventuais recursos não o exime a devolução dos valores percebidos indevidamente após a respectiva notificação, caso os recursos não sejam providos;
c.5) no prazo de 30 (trinta) dias, contados da ciência da decisão, envie a este Tribunal documentos comprobatórios de que o interessado está ciente do julgamento deste Tribunal."
3.	O Ministério Público de Contas, representado pela Procuradora-Geral Cristina Machado da Costa e Silva, manifestou-se em concordância com a proposição apresentada pela Sefip, efetuando, contudo, as ponderações a seguir transcritas (peça 8) :
"4. Além da irregularidade suscitada pela Sefip, identificamos o reajustamento da vantagem de VPNI de quintos percebida pelo inativo após o advento da Lei 13.323/2016, que majorou a remuneração dos servidores da Câmara dos Deputados, de acordo com o contracheque anexado à peça n.º 6 dos autos.
5.	O caput do artigo 1.º da Lei 13.323/2016 tem o seguinte teor:
'Art. 1º A remuneração dos servidores integrantes do Quadro de Pessoal da Câmara dos Deputados fica reajustada nos seguintes percentuais:
I - 5,5% (cinco inteiros e cinco décimos por cento) , a partir de 1º de janeiro de 2016;
II - 5% (cinco por cento) , a partir de 1º de janeiro de 2017, aplicados sobre as remunerações vigentes em 31 de dezembro de 2016;
III - 4,8% (quatro inteiros e oito décimos por cento) , a partir de 1º de janeiro de 2018, aplicados sobre as remunerações vigentes em 31 de dezembro de 2017;
IV - 4,5% (quatro inteiros e cinco décimos por cento) , a partir de 1º de janeiro de 2019, aplicados sobre as remunerações vigentes em 31 de dezembro de 2018'.
6.	Após aplicados os reajustes previstos na Lei 13.323/2016, chega-se a um percentual de 1,055 x 1,05 x 1,048 x 1,045 = 1,2131, que corresponde a 21,32%. Ao cotejarmos os valores constantes do formulário de peça n. 2, cuja aposentadoria é vigente a contar de 21/12/2017, com o contracheque atual do inativo, fica evidenciada a majoração da parcela de quintos em 9,52%, percentual esse relativo aos anos de 2018 e 2019. Senão vejamos:
	Inativo (a) 
	VPNI no ato e-Pessoal
	VPNI contracheque (fls. 7/8 da peça 6) 

	José Henrique Rocha Coelho
	R$ 4.540,74 + R$ 2.485,66 = R$ 7.026,40 (fl. 4 pç. 2) 
	R$ 4.972,83 + R$ 2.722,20 = R$ 7.695,03 (9,52%) 

7.	A parcela de VPNI de quintos está sujeita apenas aos reajustes gerais concedidos aos servidores públicos federais, como dispõe o artigo 15, § 1.º, da Lei 9.527/1997, cujo teor reproduzimos:
'Art. 15. Fica extinta a incorporação da retribuição pelo exercício de função de direção, chefia ou assessoramento, cargo de provimento em comissão ou de Natureza Especial a que se referem os arts. 3º e 10 da Lei 8.911, de 11 de julho de 1994.
§ 1º A importância paga em razão da incorporação a que se refere este artigo passa a constituir, a partir de 11 de novembro de 1997, vantagem pessoal nominalmente identificada, sujeita exclusivamente à atualização decorrente da revisão geral da remuneração dos servidores públicos federais'.
8.	Ademais, o Pleno do Tribunal de Contas, ao proferir o Acórdão 3.223/2020, já considerou indevida a referida majoração feita pelo Senado Federal com base na Lei 13.302/2016, que é norma específica aos servidores daquela casa legislativa e não tem caráter geral, não podendo, pois, ser invocada para aumentar o valor da VPNI decorrente dos quintos incorporados pelos servidores do Senado Federal. A mesma irregularidade incide sobre os reajustes operados pela Câmara dos Deputados em relação aos servidores ativos, inativos e pensionistas.
9.	Entendemos cabível propor determinação à Câmara dos Deputados no sentido de que retifique as parcelas de quintos incorporados pelo ex-servidor, para que voltem a corresponder aos valores originalmente pagos antes da Lei 13.323/2016.
10. Por todo o exposto, esta representante do Ministério Público de Contas reitera sua concordância com a proposta sugerida pela Sefip às peças ns. 4 e 5, pela ilegalidade e negativa de registro do ato de aposentadoria de José Henrique Rocha Coelho (CPF n.º XXX.895.651-XX) - peça n.º 2, adicionando determinação ao encaminhamento constante do item 40 da instrução de peça n.º 4, endereçada à Câmara dos Deputados, no sentido de que suprima os índices de reajuste aplicados à vantagem de quintos (composta das rubricas de VPNI de função comissionada, VPNI de GAL e VPNI de PL) após a edição da Lei  13.323/2016, nos proventos do inativo em questão, retificando os valores pagos, para que voltem a corresponder às quantias anteriormente vigentes antes do advento da referida norma."
É o Relatório.

não há.

Procuradora-Geral Cristina Machado da Costa e Silva.

PESSOAL. APOSENTADORIA. PAGAMENTO DA VANTAGEM DE "QUINTOS" INCORPORADOS APÓS O ADVENTO DA LEI 9.624/1998. CÔMPUTO INDEVIDO DE PERÍODO PARA FINS DE ANUÊNIO, EM VISTA DO ROMPIMENTO DO VÍNCULO JURÍDICO COM A ADMINISTRAÇÃO PÚBLICA. AJUSTE INDEVIDO NA PARCELA PERCEBIDA A TÍTULO DE INCORPORAÇÃO DE QUINTOS. ILEGALIDADE DO ATO. RECUSA DO CORRESPONDENTE REGISTRO. DETERMINAÇÕES.

APOSENTADORIA (APOS)

Secretaria de Fiscalização de Integridade de Atos e Pagamentos de Pessoal e Benefícios Sociais - Sefip.

Em apreciação ato de concessão de aposentadoria emitido pela Câmara dos Deputados em benefício do Sr. José Henrique Rocha Coelho, que ocupou cargo de Analista Legislativo naquele órgão.
2. 	A concessão em análise ocorreu na modalidade voluntária, com proventos integrais, calculados com base na última remuneração do cargo em que se deu a inativação, nos termos do art. 3º da Emenda Constitucional (EC) 47/2005.
3. 	As informações constantes do processo indicam que o interessado implementou os requisitos para se inativar, uma vez que tinha idade, tempo de contribuição, de serviço público, de carreira e de cargo requeridos pelo fundamento concessório.
4. 	Submetido o ato a críticas automatizadas, a Secretaria de Fiscalização de Integridade de Atos e Pagamentos de Pessoal e de Benefícios Sociais - Sefip detectou a existência das rubricas "quintos/décimos", esta transformada em Vantagem Pessoal Nominalmente Identificada - VPNI pelo art. 62-A da Lei 8.112/1990, e de anuênios. 
5. 	A Secretaria especializada registrou que, na concessão da vantagem de "quintos", foi considerado o exercício de funções comissionadas após o advento da Lei 9.624/1998, e, quanto aos anuênios, informou ter havido indevida averbação de tempo de serviço quando houve o rompimento de vínculo jurídico com a administração pública. 
6. 	Em vista dessas inconsistências, os pareceres exarados nos autos pela Sefip (peças 4 e 5) são convergentes no sentido da ilegalidade do ato e de sua negativa de registro. O Ministério Público junto ao TCU manifesta-se de acordo com tal encaminhamento, ressaltando ainda a incidência de reajuste indevido da vantagem de VPNI de quintos percebida pelo inativo após o advento da Lei 13.323/2016 (peça 8) .
i
7. 	Como visto acima, uma das irregularidades refere-se à percepção da vantagem de "quintos", que, segundo a unidade técnica, teria origem em decisão administrativa.
8. 	Em razão disso, foi sugerido que o Tribunal encaminhasse determinação ao órgão de origem para que promovesse o destaque das parcelas de "quintos/décimos" incorporadas com amparo em funções comissionadas exercidas entre 8/4/1998 a 4/9/2001, transformando-as em parcela compensatória a ser absorvida por reajustes futuros, consoante decidido pelo STF no RE 638.115/CE.
9. 	Ocorre que não há nos autos documento que comprove que o pagamento de "quintos/décimos" decorreu de decisão administrativa. Ademais, inexiste qualquer menção a ato decisório administrativo, monocrático ou colegiado, do órgão que deferiu a concessão. De concreto, o que se tem é o seguinte: não se sabe se o pagamento da vantagem de "quintos/décimos" é oriundo de decisão judicial transitada em julgado ou não ou ainda de decisão administrativa.
10.	De acordo com os termos fixados na decisão do Supremo Tribunal Federal no RE 638.115/CE, somente para a hipótese de "quintos/décimos" recebidos com base em decisão judicial transitada em julgado será indevida a cessação imediata do pagamento e não haverá absorção da parcela por reajustes futuros. 
11.	Já na hipótese de a percepção da mencionada rubrica estar amparada por decisão judicial não transitada em julgado ou por decisão administrativa, o pagamento será mantido até sua absorção integral por quaisquer reajustes futuros concedidos aos servidores.
12. 	Nesse contexto, entendo que o melhor desfecho será o Tribunal considerar ilegal a concessão de aposentadoria do Sr. José Henrique Rocha Coelho e negar registro ao correspondente ato, aplicando-se a orientação fixada no verbete da Súmula/TCU 106 às parcelas indevidamente recebidas pelo interessado.
13. 	Outrossim, de conformidade com o art. 262 do Regimento Interno/TCU, importa determinar ao órgão de origem, sob pena de responsabilidade solidária da autoridade administrativa omissa, que, em novo ato a ser emitido, indique expressamente a procedência do pagamento de "quintos/décimos", se decorrente de decisão judicial transitada em julgado ou não ou ainda de decisão administrativa, devendo destacar as parcelas de "quintos/décimos" incorporadas com base em funções comissionadas exercidas entre 8/4/1998 a 4/9/2001 e transformá-las em parcela compensatória a ser absorvida por reajustes futuros concedidos nos proventos, desde que a hipótese não seja de decisão judicial transitada em julgado, nos moldes da decisão do Supremo Tribunal Federal no Recurso Extraordinário 638.115/CE.
iii
14.	Outrossim, a Sefip informou ter havido averbação, para fins de anuênios, de tempo de serviço prestado na esfera federal quando houve rompimento de vínculo jurídico com a administração pública, assim como tempo de serviço prestado na esfera municipal sem que houvesse o vínculo ao regime da Lei 1.711/1952, em razão disso, sugere determinação à unidade jurisdicionada para que retifique o percentual dos anuênios. 
15.	O fato é que, no ato de concessão de aposentadoria ora em análise, consta o pagamento de anuênios na proporção de 20% (peça 2) , no qual foram considerados os tempos de serviço, todos prestados sob o regime jurídico da CLT, num primeiro momento no Banco do Brasil, no período de 23/07/1975 a 09/07/1978 (2 anos, 11 meses e 15 dias) , posteriormente no Tribunal de Contas do Distrito Federal, entre 14/08/1981 e 08/11/1982 (1 ano, 2, meses e 25 dias) , e novamente no Banco do Brasil de 09/11/1982 a 15/04/1984 (1 ano, 5 meses e 6 dias) , além do período compreendido entre 16/04/1984 (data de ingresso no órgão - peça 2) e 08/03/1999 (Medida Provisória 2.225/2001 que revogou a vantagem relativa ao adicional de tempo de serviço, respeitadas as situações constituídas até 08/3/1999) .
16.	Ocorre, entretanto, que os tempos de serviço prestados ao Banco do Brasil, no período de 23/07/1975 a 09/07/1978, ainda que tenham sido prestados na vigência do Decreto 31.922/1952 (que regulamentou a concessão da gratificação adicional por tempo de serviço, prevista nos arts. 145, item XI, e 146 da Lei 1.711/1952) , não podem ser computados para fins de percepção de anuênios, porque houve o rompimento do vínculo com a administração pública quando o interessado se desligou do Banco do Brasil, em 09/07/1978, só retornando à administração pública em 14/08/1981, ao ingressar no Tribunal de Contas do Distrito Federal, sendo que, em 09/11/1982, voltou ao Banco do Brasil para só sair em 16/04/1984, quando entrou em exercício na Câmara dos Deputados ainda antes da égide da Lei 8.112/1990 (peça 2, p. 2 e 3) . 
17.	Recente decisão do TCU (Acórdão 1424/2020-TCU-Plenário, rel. Ministro Raimundo Carreiro) ratifica o entendimento, anteriormente assentado no Acórdão 3055/2009-TCU-Plenário (rel. Ministro-Substituo Weder de Oliveira) , de que a "quebra do vínculo" com a esfera federal constitui fator impeditivo para que o servidor, ao assumir novo cargo na Administração Pública Federal, venha a manter as vantagens oriundas do tempo de serviço prestado anteriormente. Eis a íntegra do sumário do mencionado Acórdão 1424/2020-TCU-Plenário:
"CONSULTA. TST. INTERRUPÇÃO DO VÍNCULO FUNCIONAL E POSSIBILIDADE DE MANUTENÇÃO E CONCESSÃO DE VANTAGENS ESTATUTÁRIAS EM CASO DE RETORNO AO REGIME ESTATUTÁRIO ANTES DA REVOGAÇÃO DA BASE LEGAL DAS RESPECTIVAS VANTAGENS. CONHECIMENTO. AUSÊNCIA DE AMPARO LEGAL PARA A CONCESSÃO OU MANUTENÇÃO DE VANTAGENS ESTATUTÁRIAS NA HIPÓTESE FORMULADA PELO CONSULENTE, INDEPENDENTEMENTE DA REVOGAÇÃO OU NÃO DA NORMA QUE INSTITUI O DIREITO. CIÊNCIA. 
1) em consonância com a jurisprudência dessa Corte de Contas, assentada desde o Acórdão 3055/2009-TCU-Plenário (relator: Ministro-substituto Weder de Oliveira) , o rompimento do vínculo jurídico do servidor com a Administração Pública Federal é obstáculo ao restabelecimento de vantagens da Lei 8.112/1990, independentemente do momento em que o servidor é investido novamente em outro cargo público federal, se antes ou depois da revogação da legislação que instituiu a vantagem anteriormente concedida."
18.	Nesse contexto, acolho os pareceres exarados no sentido da ilegalidade do pagamento dos anuênios constantes do ato concessório da aposentadoria do interessado, devendo a unidade de origem retificar o percentual de tal vantagem.
19.	Cumpre destacar, ainda, como bem salientado pelo Parquet, que, no concernente ao recebimento das vantagens de "quintos"/"décimos", além da incorporação após 8/4/1998, os valores percebidos pelo interessado, sofreram reajustes indevidos, em afronta à legislação vigente. 
20.	Nesse sentido, o quadro a seguir explicita os reajustes aplicados nas parcelas de "quintos"/"décimos", nos anos de 2018 e 2019:
	Rubrica de quintos
	Valor em 
março de 2017
	Valor em 
março de 2018
	Valor em 
março de 2019

	VPNI
	R$ 4.540,74
	R$ 4.758,69
	R$ 4.972,83

	VPNI (GAL) 
	R$ 2.485,65
	R$ 2.604,97
	R$ 2.722,20

	Total
	R$ 7.026,39
	R$ 7.363,66
	R$ 7.695,03

			Aumento de 4,8% em relação a março de 2017
	Aumento de 4,5% em relação a março de 2018

		Fonte: Sistema e-Pessoal (documento acostado à peça 6) 
21.	O que se observa, portanto, é que a Câmara dos Deputados aplicou aos quintos os reajustes concedidos pela Lei 13.323 de 28 de julho de 2016, que no art. 1º, assim dispôs:
"Art. 1º A remuneração dos servidores integrantes do Quadro de Pessoal da Câmara dos Deputados fica reajustada nos seguintes percentuais:
I - 5,5% (cinco inteiros e cinco décimos por cento) , a partir de 1º de janeiro de 2016;
II - 5% (cinco por cento) , a partir de 1º de janeiro de 2017, aplicados sobre as remunerações vigentes em 31 de dezembro de 2016;
III - 4,8% (quatro inteiros e oito décimos por cento) , a partir de 1º de janeiro de 2018, aplicados sobre as remunerações vigentes em 31 de dezembro de 2017;
IV - 4,5% (quatro inteiros e cinco décimos por cento) , a partir de 1º de janeiro de 2019, aplicados sobre as remunerações vigentes em 31 de dezembro de 2018.
Parágrafo único. As tabelas constantes da Lei nº 12.777, de 28 de dezembro de 2012 , ficam reajustadas de acordo com os incisos I a IV do caput deste artigo."
22.	Tem-se, portanto, que houve afronta à Lei 9.527/1997 que prevê, no seu art. 15, § 1º, que "quintos"/"décimos" incorporados e transformados em VPNI só podem ser reajustados em decorrência de revisão geral da remuneração dos servidores públicos federais, o que não é o caso da Lei 13.323/2016.
23.	Em consonância com esse entendimento, trago à baila trecho do Voto do Ministro Vital do Rego que embasou recente deliberação deste colegiado (Acórdão 3.539/2021) e que tratou de atos de concessão de aposentadoria emitidos pelo Senado Federal, nos quais foi detectada a mesma irregularidade, no tocante ao reajuste de "quintos"/"décimos" incorporados e transformados em VPNI:
"11. Observo, contudo, que a Lei 13.302/2016, que reajustou a remuneração dos servidores do Senado Federal e disciplinou o pagamento de parcelas remuneratórias devidas a esses servidores, não se caracteriza como uma lei de revisão geral da remuneração dos servidores públicos federais, tal como foram as Leis 10.331/2001 e 10.697/2003, in verbis:
'LEI Nº 10.331, DE 18 DE DEZEMBRO DE 2001.
Regulamenta o inciso X do art. 37 da Constituição, que dispõe sobre a revisão geral e anual das remunerações e subsídios dos servidores públicos federais dos Poderes Executivo, Legislativo e Judiciário da União, das autarquias e fundações públicas federais.
O PRESIDENTE DA REPÚBLICA Faço saber que o Congresso Nacional decreta e eu sanciono a seguinte Lei:
Art. 1º As remunerações e os subsídios dos servidores públicos dos Poderes Executivo, Legislativo e Judiciário da União, das autarquias e fundações públicas federais, serão revistos, na forma do inciso X do art. 37 da Constituição, no mês de janeiro, sem distinção de índices, extensivos aos proventos da inatividade e às pensões.
 (...) 
Art. 5º Para o exercício de 2002, o índice de revisão geral das remunerações e subsídios dos servidores públicos federais será de 3,5% (três vírgula cinco por cento) .
LEI Nº 10.697, DE 2 DE JULHO DE 2003.
Dispõe sobre a revisão geral e anual das remunerações e subsídios dos servidores públicos federais dos Poderes Executivo, Legislativo e Judiciário da União, das autarquias e fundações públicas federais, de que trata a Lei nº 10.331, de 18 de dezembro de 2001, referente ao ano de 2003.
O PRESIDENTE DA REPÚBLICA Faço saber que o Congresso Nacional decreta e eu sanciono a seguinte Lei:
Art. 1º Ficam reajustadas em um por cento, a partir de 1º de janeiro de 2003, as remunerações e os subsídios dos servidores públicos dos Poderes Executivo, Legislativo e Judiciário da União, das autarquias e fundações públicas federais.
Art. 2º Esta Lei entra em vigor na data de sua publicação, com efeitos financeiros a partir de 1º de janeiro de 2003.'
12. Vale mencionar que a jurisprudência do STJ é no sentido de que os quintos incorporados até a edição da Lei nº 9.527/97 devem ser atualizados de acordo com os critérios adotados para a revisão geral da remuneração dos servidores públicos federais. Senão vejamos:
'PROCESSUAL CIVIL. EMBARGOS DE DECLARAÇÃO NO AGRAVO INTERNO NO RECURSO ESPECIAL. ENUNCIADO ADMINISTRATIVO Nº 3/STJ. OMISSÕES CONFIGURADAS. INAPLICABILIDADE DO ENTENDIMENTO FIRMADO NO RE Nº 638.115/CE. ATUALIZAÇÃO, ENTRE ABRIL DE 1998 A SETEMBRO DE 2001, DE QUINTOS JÁ INCORPORADOS. VANTAGEM PESSOAL NOMINALMENTE IDENTIFICADA (VPNI) . LEI Nº 9.527/97. CRITÉRIO DE CORREÇÃO. REAJUSTE GERAL DOS SERVIDORES PÚBLICOS FEDERAIS, MESMO APÓS A EDIÇÃO DA MEDIDA PROVISÓRIA Nº 2.225-45/2001. PRECEDENTES. (...) .
 (...) 
3. A jurisprudência desta Corte Superior firmou-se no sentido de que os quintos incorporados até a edição da Lei nº 9.527/97 devem ser atualizados de acordo com os critérios adotados para a revisão geral da remuneração dos servidores públicos federais, pois desde então ostentam natureza de vantagem pessoal nominalmente identificada (VPNI) . Ainda que a Medida Provisória nº 2.225-45/2001 tenha restabelecido o direito à incorporação de quintos entre abril de 1998 e setembro de 2001 - entendimento hoje superado pelo Supremo Tribunal Federal no julgamento do RE nº 638.115/CE -, referido ato normativo não revogou a Lei nº 9.527/97 e nem modificou o critério de atualização dos quintos já incorporados e transformados em vantagem pessoal nominalmente identificada. Precedentes. (destaque acrescido) 
 (EDcl no AgInt no RECURSO ESPECIAL Nº 1.516.357 - RS. Relator: Min. Mauro Campbell Marques, julgado em 21/6/2018) '."
24.	Diante de todo esse contexto, considero pertinente expedir determinação à Câmara dos Deputados para que altere os valores percebidos a título de incorporação de quintos, nos proventos do interessado, para os valores anteriores à vigência da Lei 13.323/2016.
	Ante o exposto, manifesto-me por que seja adotada a deliberação que ora submeto a este Colegiado.
TCU, Sala das Sessões, em 20 de abril de 2021.
MARCOS BEMQUERER COSTA
Relator